ACORDAO-COMPLETO-2336604

ACÓRDÃO 438/2019 ATA 6/2019 - PLENÁRIO

VISTOS, relatados e discutidos estes autos de auditoria operacional que teve por objetivo a avaliação de políticas públicas de inclusão social e produtiva do Governo Federal no Estado do Rio de Janeiro,
ACORDAM os Ministros do Tribunal de Contas da União, reunidos em Sessão Plenária, ante as razões expostas pelo Relator, com fundamento nos arts. 36 e 37 da Resolução TCU 259/2014 c/c o art. 169, inciso V, do Regimento Interno, em considerar cumpridos os objetivos da auditoria e encerrar o presente processo com o seu apensamento definitivo ao TC Processo 017.192/2018-8.

Auditoria (FOC) com objetivo de avaliar políticas de inclusão social e produtiva do governo Federal, em especial às voltadas para inclusão no mercado de trabalho por meio de ações do Ministério do Trabalho e Ministério do Desenvolvimento Social. (SEC-RJ)

Secretaria de Estado de Trabalho e Renda (SETRAB), Secretaria de Estado de Educação (SEEDUC), ambas do Estado do Rio de Janeiro, Secretaria Municipal de Desenvolvimento, Emprego e Inovação (SMDEI), do Rio de Janeiro

3. Interessado: Tribunal de Contas da União

13.1. Ministros presentes: José Mucio Monteiro (Presidente), Benjamin Zymler, Augusto Nardes, Raimundo Carreiro (Relator), Ana Arraes e Bruno Dantas.
13.2. Ministros-Substitutos convocados: Augusto Sherman Cavalcanti, Marcos Bemquerer Costa e André Luís de Carvalho.

RAIMUNDO CARREIRO

Adoto, como relatório, com alguns ajustes e supressões, a instrução produzida pela SEC-RJ sobre a matéria dos autos (peça 37) :
“ Apresentação
O presente trabalho foi realizado no âmbito de Fiscalização de Orientação Centralizada – FOC, conduzida pela Secex-Previ, materializada no TC Processo 017.192/2018-8 (Fiscalis 205/2018) . 
Cuidam os autos de auditoria de natureza operacional abrangendo o tema Programas de Inclusão Socioeconômicos. Durante o planejamento dos trabalhos, a Secex-Previ, com a participação das Secex estaduais, por meio de teleconferências e de workshop, elaborou matriz de planejamento e papéis de trabalho, além de ter dividido a atuação das Secex estaduais em dois grupos, intitulados “a” e “b”, os quais foram incumbidos das seguintes tarefas: (i) grupo “a”, avaliar a atuação dos postos do Sistema Nacional de Emprego (Sine) , a cargo do Ministério do Trabalho, em comparação com as ações a cargo do Plano Progredir, a cargo do Ministério do Desenvolvimento Social, além de analisar projetos de economia solidária; (ii) grupo “b”, avaliar a atuação do SINE em comparação com Progredir e, diferentemente do grupo “a”, analisar aspectos de gestão das condicionalidades de educação do Programa Bolsa Família – PBF. A Secex-RJ foi incluída no grupo “b”.
Introdução 
I.1. Deliberação que originou o trabalho 
Em cumprimento ao Acórdão 1827/2017-TCU-Plenário [relator Ministro José Múcio Monteiro], realizou-se a auditoria no Ministério da Educação, no Ministério do Desenvolvimento Social e no Ministério do Trabalho, no período compreendido entre 27/08/2018 e 05/10/2018.
A razão que motivou esta auditoria foi a identificação de oportunidades de contribuição para o aperfeiçoamento de políticas públicas.
I.2. Visão geral do objeto 
O presente trabalho tem como objeto o tema inclusão socioeconômica, abrangendo a atuação de diferentes ministérios. Por se tratar de objeto amplo, foi necessário selecionar áreas a serem avaliadas. A aplicação desse filtro seletivo conduziu o trabalho a debruçar-se sobre ações do Ministério do Trabalho e do Emprego e do Ministério do Desenvolvimento Social, além do Ministério da Educação.
Ante a intenção de se avaliar políticas de inclusão no mercado de trabalho, foram feitas visitas a uma agência do Sistema Nacional de Emprego (Sine) estadual, localizada no centro da cidade do Rio de Janeiro, e a uma agência do Sine municipal, localizada no bairro da Tijuca, também na cidade do Rio de Janeiro.
Após obter informações sobre a atuação dos Sines, a equipe procurou um dos projetos abrangidos pelo Plano Progredir, do Ministério do Desenvolvimento Social, a fim de conhecer as práticas adotadas e tecer algum tipo de paralelo entre as ações dos Sines e as do projeto selecionado. Os projetos no âmbito do Progredir buscam a qualificação e a colocação no mercado de trabalho. O projeto selecionado foi o chamado Oficinas de Inclusão Social, realizado no município de Magé, RJ. 
Paralelamente, a equipe visitou duas escolas estaduais localizadas na região metropolitana da cidade do Rio de Janeiro: uma na cidade de São Gonçalo e outra na cidade de Duque de Caxias, além de um Centro de Referência de Assistência Social (Cras) , localizado no bairro da Tijuca, na cidade do Rio de Janeiro. A intenção foi compreender a forma como as unidades escolares atuam com vistas a evitar a infrequência, bem como reverter situações de evasão escolar. Dentro desse contexto, buscou-se compreender se as condicionalidades de educação do Programa Bolsa Família (PBF) são enxergadas pelas famílias beneficiárias como um incentivo a manter os alunos nas escolas. 
Portanto, essa auditoria abrangeu aspectos vinculados à educação, à qualificação e ao emprego, tendo sido contatados, além dos dois postos do Sine, das duas escolas estaduais, do Cras e do Projeto no âmbito do Programa Progredir, a Secretaria de Estado de Trabalho e Renda (Setrab) , a Secretaria de Estado de Educação (Seeduc) , ambas do Estado do Rio de Janeiro, e a Secretaria Municipal de Desenvolvimento, Emprego e Inovação (SMDEI) , do Rio de Janeiro.  
A seguir apresentaremos as informações colhidas pela equipe relativas à parte do trabalho que tratou da atuação dos postos do Sine e do Projeto abrangido pelo Programa Progredir e, após, as relativas às condicionalidades de educação do PBF. 
Sines – Progredir
O Sistema Nacional de Emprego (Sine) foi criado pelo Decreto 76.403/1975, após o Brasil ratificar a Convenção 88 da Organização Internacional do Trabalho (OIT) , que dispõe sobre a organização e manutenção de um serviço público e gratuito de emprego. A rede atualmente montada possui grande capilaridade, atendendo milhões de trabalhadores e empregadores. Os serviços demandados do Sine são os seguintes: (i) requerimentos do benefício temporário do seguro-desemprego; (ii) encaminhamento para entrevistas de emprego; (iii) emissão de Carteiras de Trabalho e Previdência Social (CTPS) ; e (iv) oferecimento de vagas por empregadores. 
A cidade do Rio de Janeiro dispõe de um total de nove postos Sine municipais; o Estado do Rio de Janeiro, de 49 postos Sine estaduais. Com o objetivo de conhecer o funcionamento dos equipamentos públicos, a equipe visitou o posto Sine municipal localizado no bairro da Tijuca, na cidade Rio de Janeiro (fotos 7 e 8) , e o posto do Sine estadual localizado no centro, também na cidade do Rio de Janeiro.  
Tanto o posto do Sine municipal quanto o do Sine estadual visitados trabalham, preponderantemente, com ações de intermediação de mão de obra (IMO) . No Sine municipal, há quatro atendentes e a diretora executa as funções administrativas. Nas ocasiões em que a SMDEI, em parceria com o Centro de Integração Empresa-Escola (CIEE) , oferece cursos no âmbito do Projeto Jovem Alerta, que tem por objetivo preparar o jovem para sua vida profissional, um dos atendentes deixa a área de IMO para atuar na área de qualificação. Os jovens, após concluírem o referido curso, são encaminhados para seleção do Programa Jovem Aprendiz (peça 11) .
O Sine estadual possui oito atendentes, além de uma pessoa dedicada à área administrativa e outra dedicada à gerência. A gerente do Sine informou que a demanda de usuários é muito grande no período de segunda-feira a quarta-feira de cada semana, fazendo com que o espaço disponível não seja compatível com a capacidade de atendimento aos usuários (peça 12) . Os gestores do Sine municipal informaram que a procura pelo equipamento também é maior nos primeiros dias de cada semana. 
Os recursos financeiros que sustentam as operações do Sine advêm do Governo Federal e, diante da execução descentralizada das ações e serviços, esses recursos são repassados aos estados e municípios sob a forma de transferências voluntárias, formalizadas por intermédio de convênios. As informações resumidas, referentes aos convênios que suportam os postos Sine visitados, constam das peças 11 e 12. 
Os resultados físicos das ações de IMO, qualificação e orientação profissional são baixos, como se pode perceber dos indicadores apresentados nas peças 11 e 12, referentes aos postos Sine visitados. A equipe constatou que o serviço prestado de maneira mais efetiva é a habilitação ao benefício do seguro-desemprego. 
Embora as duas unidades visitadas possam ser consideradas, de certa forma, homogêneas quanto aos serviços prestados, a forma de atuação dos Sines visitados leva a crer que deva haver grau considerável de heterogeneidade na rede nacional de atendimento, pois é provável que haja postos em que são disponibilizados os serviços de qualificação e de orientação profissional, e outros que, assim como os visitados, operam, quase que em sua totalidade, exclusivamente ações de IMO. 
Um fator a ser levado em consideração na avaliação dos resultados operacionais do Sine é a maneira com que os recursos financeiros são disponibilizados ao sistema. Por um lado, os serviços devem ser permanentemente disponibilizados, pois sempre haverá um quantitativo de pessoas desempregadas, além do fato de o Brasil ter ratificado a Convenção 88 da OIT e, por conseguinte, se obrigar a organizar e manter um serviço público e gratuito de emprego. Por outro, os convênios não possuem caráter permanente: vigoram por tempo determinado e os recursos destinados à sua execução podem ser considerados mais vulneráveis às suscetibilidades orçamentárias. 
Neste ponto, trazemos para o presente relatório as informações relativas ao Plano Progredir. 
O Progredir, instituído pelo Decreto 9.160/2017, é um conjunto de ações do governo federal, no âmbito do MDS, para promover a autonomia, por meio da geração de emprego e renda, das famílias inscritas no Cadastro Único para Programas Sociais do Governo Federal (CadÚnico) e beneficiárias do PBF, que atua de forma conjunta e integrada em três eixos: (i) intermediação de mão de obra; (ii)  qualificação profissional; e (iii) empreendedorismo.
O Prêmio Progredir, criado por meio da Portaria-MDS 397/2017, tem por objetivo destacar as ações desenvolvidas pelos municípios para a geração de renda e para a inclusão de pessoas de baixa renda no mercado de trabalho e, ao final, reconhecer cinco iniciativas, uma de cada região do Brasil, que impulsionem a autonomia dos beneficiários do PBF e do CadÚnico. Os vencedores do Prêmio Progredir deste ano (2018) são os seguintes projetos: (i) Crescer, de Boa Vista (RR) , (ii) Cultivando Cidadania, de Aracaju (SE) , (iii) Pró-Cidadão – Programa Menor Aprendiz, de Morrinhos (GO) , (iv) Programa de Qualificação Profissional, Geração de Emprego e Renda para o Vianense – Gerar, de Viana (ES) , e Elos da Sustentabilidade, de Campo Largo (PR) .
O Estado do Rio de Janeiro teve dezesseis projetos inscritos no Prêmio Progredir, os quais, no entanto, não obtiveram pontuação suficiente para serem classificadas como “finalistas”. Importante destacar que a grande maioria desses projetos sequer foi implementada, ou seja, os mesmos ainda estavam no papel.
A equipe de auditoria selecionou, desta forma, para aplicação do questionário (peça 18) , o Projeto Oficinas de Inclusão Produtiva, da cidade de Magé, recentemente encerrado, realizado em uma parceria entre a municipalidade e a Sociedade Beneficente Amaro, o qual tinha por objetivo a qualificação profissional dos beneficiários do PBF por meio dos seguintes cursos: (i) cuidador de crianças e idosos; (ii) barbeiro; (iii) cabelos e penteados; (iv) estética e depilação; (v) artesanato; (vi)  fabricação de bolsas e sapatos; (vii) corte e costura; e (viii) panificação (peça 20) .
Condicionalidades de Educação do PBF
Outra vertente do presente trabalho trata das condicionalidades da educação estabelecidas para o PBF. O recorte de beneficiários escolhido contempla jovens entre dezesseis e dezessete anos, para os quais a Lei 10.836/2004 estabelece, em seu art. 3º-A, parágrafo único, frequência escolar mínima de 75%. A frequência escolar de alunos beneficiários do PBF é lançada em um sistema de dados do Ministério da Educação, o Sistema Presença. 
De acordo com informações colhidas junto à Seeduc, há, no Estado do Rio de Janeiro, 829.726 alunos beneficiários do PBF, aí incluídas, além da rede estadual de ensino, todas as escolas federais, municipais e particulares. Desse total, 65.914 não atingiram a frequência mínima estabelecida, além de outros 126.855 beneficiários a respeito dos quais não foram obtidas informações de frequência (em relação ao Sistema Presença, esses 126.855 alunos beneficiários correspondem à soma dos alunos elencados nas funções “NLoc” e “Localizados sem informação de frequência”) (peça 26, p. 2) .
Portanto, 23% dos alunos beneficiários do PBF no Estado do Rio de Janeiro encontram-se ou em situação de frequência escolar abaixo da mínima estabelecida na condicionalidade do programa, ou em situação denominada como “não localizados”, ou localizados, porém sem informação de frequência.  
O controle da frequência escolar no Estado do Rio de Janeiro é realizado por meio de instrumento próprio, de acordo com deliberação do Conselho Estadual de Educação. Esse instrumento é estratificado por turma e componente curricular. Bimestralmente são realizados os lançamentos de frequência no Sistema Conexão, desenvolvido pelo próprio estado. 
Em 31/7/2017, o Secretário de Estado de Educação publicou a Resolução Seeduc 5.533/2017 (peça 29. p. 1-2) , documento que estabelece normas e procedimentos relativos ao combate à infrequência nas unidades escolares da Seeduc. 
O normativo descreve os cargos de responsável pelo acompanhamento de frequência na escola, RAF-Escola, e de responsável pelo acompanhamento de frequência regional, RAF-Regional.
O RAF-Escola realiza o levantamento da frequência escolar, identifica alunos em situação de infrequência e encaminha as informações à direção da escola, recebe e/ou solicita as Fichas de Comunicação de Aluno Infrequente (Ficai) e desenvolve as ações cabíveis, orienta o Grupo de Permanência quanto às visitas, apresenta as ações desenvolvidas nas reuniões mensais, desenvolve ações e/ou projetos que estimulem a frequência escolar e arquiva as evidências das ações de combate à infrequência desenvolvidas pela unidade escolar. 
O RAF-Regional, por sua vez, acompanha os programas sociais e os conselhos de classe, mantém atualizado o levantamento das Ficai, consolida os relatórios das reuniões mensais das ações de combate à infrequência de todas as escolas da sua regional e os encaminha mensalmente à Superintendência de Gestão das Regionais Pedagógicas, unidade da Seeduc. 
O Grupo de Permanência, criado e orientado pelos diretores de escolas, composto por professores, pais, responsáveis e/ou pessoas da comunidade, visita famílias de alunos em situação de infrequência ou de abandono, buscando sensibilizar a família do aluno para o regresso à escola, participa das reuniões mensais sobre as ações de combate à infrequência da unidade escolar e preenche e encaminha ao RAF-Escola relatório de visita às famílias dos alunos infrequentes. 
Em 31/1/2018, a Superintendência de Gestão das Regionais Pedagógicas encaminhou para a Diretoria Regional Pedagógica e Unidades Escolares o documento denominado C.I. Supge 86/2018 (peça 29, p. 3-20) . Trata-se de plano de ação destinado a combater o abandono escolar nas instituições de ensino da rede estadual de educação. As ações estabelecidas no plano de ação dão cunho operacional à Resolução Seeduc 5.533/2017.
Seu objetivo principal é planejar ações com vistas a resgatar estudantes em situação iminente de abandono escolar, a partir do acompanhamento contínuo da frequência, evitando que seja atingido o limite de dez faltas em dias consecutivos ou de dez faltas em dias alternados, dentro de um bimestre, o que efetivaria a evasão escolar. 
O documento aponta que o combate ao abandono e à evasão escolar deve contemplar ações articuladas entre diferentes atores, tais como: (i) Centros de Referência de Assistência Social (Cras) ; (ii)  Conselhos Tutelares; (iii) Conselho Estadual de Educação; (iv) Conselho Estadual dos Direitos da Criança e do Adolescente; (v) Ministério Público; e (vi) Vara da Infância e da Juventude. Além disso, defende a criação de uma matriz de responsabilidade entre os atores participantes, no intuito de garantir a permanência do aluno na escola.  
O plano de ação aponta oito passos a serem seguidos visando controlar a frequência escolar dos alunos e mantê-los nas escolas. O primeiro diz respeito à atuação do RAF-Escola, que deve comunicar à direção da escola sempre que constatar a ausência de determinado estudante por dez dias consecutivos ou por dez dias alternados, em um bimestre. O segundo compete ao diretor da escola, que deve identificar os alunos que têm algum amparo legal ou justificativa da família para suas faltas. Nesse passo devem ser preenchidas as Ficai (peça 29, p. 12) , as quais devem ser entregues ao RAF-Escola. 
No terceiro passo, o RAF-Escola, de posse das Ficai, deve contatar os pais e/ou responsáveis a fim de levantar os motivos da infrequência, ou deve acionar o Grupo de Permanência, quando necessário, solicitando que visite a família. Nos casos de visitas às famílias, deve ser preenchida a Ficha de Visita dos Grupos de Permanência (peça 29, p. 15) , a qual deverá ser entregue ao RAF-Escola. 
O quarto passo contempla reuniões mensais das ações de combate à infrequência, realizadas pela direção das escolas. Foi estabelecido procedimento de formalização em atas dessas reuniões, as quais devem ser entregues à Diretoria Regional Pedagógica. 
Exauridas as possibilidades de contato, localização e resgate dos alunos, caracterizando o abandono, o quinto passo prevê o envio, pelos diretores de escolas, de toda a documentação acumulada, por meio de ofício, ao Conselho Tutelar ou, na inexistência desse, ao Promotor de Justiça da Infância e da Juventude da Comarca.  
O sexto passo contempla o acompanhamento da atuação dos órgãos externos, o sétimo, a interlocução e o encaminhamento de documentos entre RAF-Escola e RAF-Regional, e, por fim, o oitavo passo, contempla a atuação da Diretoria Regional Pedagógica como indutora de práticas de combate à infrequência em toda a rede estadual. 
O Estado possui 1.191 unidades escolares com alunos beneficiários do PBF, o que representa 96,5% da rede estadual. Em 1.058 unidades os lançamentos de frequência são realizados pelos diretores escolares. Nas demais 133, os lançamentos são realizados por Coordenadores Municipais do PBF. A Seeduc apresentou à equipe a informação de que 25% dos municípios do Estado do Rio de Janeiro não têm acesso ao Sistema Presença (peça 17, p. 9) .
No que tange à gestão do Sistema Presença, a coordenação estadual não efetua lançamentos de frequência. Os RAF-Regionais orientam as unidades escolares a lançar o registro assim que o sistema abre o período de lançamento de informações e monitoram os lançamentos das escolas no sistema e/ou o envio dos relatórios aos Coordenadores Municipais.
A esse respeito, a gestora da Seeduc que acompanhou a equipe nas visitas às escolas mencionou a ausência de integração entre os sistemas de informações disponíveis. Ela mencionou que acessa o Sistema de Condicionalidades (Sicon) e o CadÚnico como usuária e não consegue relacionar dados desses sistemas de forma integrada, prejudicando a obtenção de informações gerenciais que poderiam contribuir na gestão do sistema escolar estadual. Relatou que precisa acessar, em ambos os sistemas, as informações referentes a cada usuário, individualmente, um a um. Mencionou que seria importante uma integração, por exemplo, entre Sicon, CadÚnico e Sistema Presença. 
A Seeduc incentiva que as escolas documentem as boas práticas adotadas com vistas a combater a infrequência. É papel do RAF-Escola e do RAF-Regional coletar, junto às escolas, boas práticas relacionadas à frequência escolar que estão em curso, e compartilhar. A equipe obteve documento da Diretoria Regional Pedagógica Metropolitana II (as escolas estaduais do Rio de Janeiro são divididas por regiões, geograficamente) que registra coletânea de boas práticas nas escolas daquela região (peça 28) .
Dentre as boas práticas, foi destacado o chamado “Projeto RAFinhas”, em que um representante de cada turma faz chamada dos alunos no início e no final de cada dia. Com isso, o diretor da escola passa a ter o diário de classe do professor e os registros dos “RAFinhas”. Na escola passou a existir a “patrulha da infrequência”, com alunos se interessando pelos colegas de turma, questionando os motivos das faltas. 
A Seeduc, em parceria com a Universidade Federal Fluminense (UFF) , passou a disponibilizar, a partir de 2013, a iniciativa denominada Educação, Pobreza e Desigualdade Social (EPDS) , com vistas a capacitar os profissionais de educação responsáveis pelo acompanhamento da frequência escolar do PBF, incluindo os coordenadores e auxiliares estaduais e municipais do PBF na educação e operadores escolares, bem como equipe gestora e professores de escolas que já informam a frequência escolar dos beneficiários. 
Além do controle efetuado pelos atores da função educação, existe a atuação dos gestores da função assistência social. A análise acerca do controle das condicionalidades da educação do PBF passa também pela verificação da atuação dos Cras. Os profissionais que trabalham nesses centros de referência são os responsáveis por consultar as informações constantes do Sistema de Condicionalidades (Sicon) e pelo acompanhamento de famílias em situação de vulnerabilidade.
Quanto aos efeitos do não atendimento às condicionalidades do PBF, a Portaria MDS 251/2012 estabelece o seguinte:
Art. 4º As famílias beneficiárias do PBF com crianças ou adolescentes de até 15 (quinze) anos de idade, nutrizes ou gestantes, e adolescentes de 16 (dezesseis) e 17 (dezessete) anos beneficiários do BVJ que descumprirem as condicionalidades, ficam sujeitos aos seguintes efeitos, aplicados de forma sucessiva:
I - advertência, no primeiro registro de descumprimento;
II - bloqueio do benefício por um mês, no segundo registro de descumprimento;
III - suspensão do benefício, por dois meses, a partir do terceiro registro de descumprimento, e reiteradamente, a partir da ocorrência de novos episódios de descumprimento; e
IV - cancelamento do benefício, observados os procedimentos do § 2º deste artigo.
§ 1º A aplicação da advertência mencionada no inciso I não produzirá efeito sobre o benefício financeiro.
§ 2° O cancelamento dos benefícios financeiros do PBF em decorrência do descumprimento das condicionalidades ocorrerá quando, simultaneamente:
I - a família estiver na fase de suspensão;
II - o acompanhamento desta família estiver ativo e registrado no Sistema de Condicionalidades - Sicon; e
III - se após 12 (doze meses) , contados do dia em que simultaneamente tenham começado a vigorar as condições previstas nos incisos I e II, a família apresentar novo descumprimento, com efeito no benefício no primeiro período de acompanhamento de condicionalidade posterior. 
Após a publicação da Portaria MDS 251/2012, diante da importância do assunto e dos desafios operacionais que o tema impõe, a Secretaria Nacional de Renda de Cidadania (Senarc) e a Secretaria Nacional de Assistência Social (Snas) , ambas do Ministério do Desenvolvimento Social, elaboraram a Portaria Conjunta 19/2013, com os seguintes objetivos:
a) Divulgar procedimentos, fluxos e instrumentos que potencializem ações de busca ativa das famílias em descumprimento de condicionalidades, especialmente daquelas com suspensão do benefício;
b) Orientar os municípios quanto ao registro no Sicon das famílias em descumprimento de condicionalidades acompanhadas pelos Cras e Creas;
c) Orientar os municípios quanto à utilização do Sicon para a interrupção dos efeitos sobre o benefício das famílias em descumprimento de condicionalidades, evitando-se, assim, o agravamento das vulnerabilidades ou riscos sociais a que estejam expostas;
d) Induzir a efetivação de ações que materializem a prioridade de acompanhamento das famílias em descumprimento de condicionalidades pelos Cras e Creas;
e) Reduzir o número de famílias em descumprimento de condicionalidades que sofrem descontinuidade de transferência de renda.
Com vistas a obter informações sobre a atuação dos gestores dos equipamentos de assistência social, no que tange às condicionalidades de educação do PBF, a equipe visitou o Cras Tijuca, localizado no bairro de mesmo nome, na cidade do Rio de Janeiro, e aplicou o questionário à peça 16, o qual procurou avaliar a atuação daquele equipamento. 
Os profissionais da área de assistência relataram à equipe que têm dificuldades para acompanhar determinadas famílias devido ao fato de morarem em territórios acometidos por grande violência. Contam com o apoio dos chamados mobilizadores, que circulam nas comunidades. Além disso, expuseram que as 22 pessoas que trabalham naquele equipamento, sendo oito efetivos, não seriam suficientes para desenvolver todo o trabalho necessário de forma ideal. 
Informaram que acessam o Sicon e não acessam o Sistema Presença. Relataram enfrentar ocasionalmente problemas técnicos para acessar o Sicon. 
Afirmaram que, quando iniciam um acompanhamento familiar, buscam auxílio em escolas, hospitais, postos de saúde ou nas secretarias de educação e de saúde. 
A atuação do Cras visitado, no que tange às medidas adotadas quanto a famílias em descumprimento de condicionalidades do PBF, pode ser considerada tempestiva. São feitas avaliações caso a caso e, para as situações consideradas graves, são elaborados Planos de Acompanhamento Familiar (PAF) . 
Ao serem questionados sobre os instrumentos que entendem ser importantes para a manutenção do aluno em sala de aula, asseveraram que os mais atrativos são aqueles que geram algum tipo de renda para o aluno, tais como Jovem Aprendiz ou outros estágios. Apontaram que as condicionalidades de educação do PBF influenciam o comportamento das famílias beneficiárias do programa, porém em grau médio, ante a constatação de que as famílias, muitas vezes, sentem-se impotentes para obrigar seus jovens a irem para a escola. Defendem que a escola deveria ser mais atrativa.
Quanto ao acompanhamento familiar, apontam que poderia ser construída uma rede parceira, envolvendo educação, saúde e mercado de trabalho.
I.3. Objetivo e questões de auditoria 
A presente auditoria teve por objetivo avaliar políticas de inclusão social e produtiva do governo Federal, em especial às voltadas para inclusão no mercado de trabalho por meio de ações do Ministério do Trabalho e Ministério do Desenvolvimento Social, bem como as condicionalidades da educação voltadas para o Bolsa Família.
A partir do objetivo do trabalho e a fim de avaliar em que medida os recursos estão sendo aplicados de acordo com a legislação pertinente, formularam-se as questões adiante indicadas:
a) Questão 1: Nos Estados, DF e Municípios, a atuação dos Sines contribui para a inclusão socioeconômica das pessoas em situação de vulnerabilidade?
b) Questão 2: Nos Estados, DF e Municípios, as condicionalidades de Educação do Programa Bolsa Família (PBF) são eficazes na manutenção dos alunos em sala de aula contribuindo para inclusão socioeconômica?
I.4. Metodologia utilizada 
Os trabalhos foram realizados em conformidade com as Normas de Auditoria do Tribunal de Contas da União (Portaria-TCU 280, de 8/12/2010, alterada pela Portaria-TCU 168, de 30/6/2011) e com observância aos Padrões de Auditoria de Conformidade estabelecidos pelo TCU (Portaria-Segecex 26, de 19/10/2009) .
Foram realizadas visitas a diferentes entes públicos e aplicados questionários a gestores. 
Para a seleção dos postos do Sine visitados a equipe levou em consideração os seguintes critérios: escolha de um Sine municipal e um estadual; e localização. Na escolha das escolas, foram selecionadas por critério de distância do centro da cidade do Rio de Janeiro (menor distância) , aquelas que têm uma quantidade grande de alunos beneficiários do PBF, após terem sido classificadas em ordem decrescente de infrequência (ordenamento das piores, em infrequência, para as melhores) as unidades escolares localizadas no Estado do Rio de Janeiro, considerando os alunos beneficiários do PBF.
I.5. Limitações inerentes à auditoria 
Não houve limitações ao trabalho da presente auditoria.
I.6. Volume de recursos fiscalizados 
O volume de recursos fiscalizados alcançou o montante de R$ 38.543.797,77. Este montante corresponde ao somatório dos valores totais dos Convênios 776.544/2012 e 774.341/2012 (números SICONV) , firmados entre o Ministério do Trabalho e a Prefeitura Municipal do Rio de Janeiro e entre o Ministério do Trabalho e o Governo do Estado do Rio de Janeiro, respectivamente.
I.7. Benefícios estimados da fiscalização 
Entre os benefícios estimados desta fiscalização pode-se mencionar o incremento da economia, eficiência, eficácia ou efetividade de programas de governo.
Achados de auditoria 
I.8. Deficiências na estrutura e nos recursos materiais e humanos para atender à demanda dos postulantes às vagas de emprego e outros serviços prestados pelos Sines:
Situação encontrada:
1.1. A equipe visitou dois postos do Sine, um municipal, localizado no bairro da Tijuca, na cidade do Rio de Janeiro, e outro estadual, localizado no centro da cidade do Rio de Janeiro. As características dos equipamentos constam das peças 11 e 12.
1.2. Não foram identificadas, nem nos postos visitados, nem nas redondezas desses locais, instalações, por exemplo, de totens em pontos de grande circulação de pessoas, que pudessem divulgar a sua existência e as suas funções. Os gestores dos postos visitados informaram que não dispõem desse tipo de comunicação visual para atingir pessoas em situações de vulnerabilidade.
1.3. No que tange ao Sine estadual visitado, foi relatado à equipe que o espaço físico disponível é insuficiente para os dias de maior procura, normalmente de segunda a quarta-feira de cada semana. O local dispõe de oito guichês de atendimento e oito atendentes. Os gestores informaram que seria importante a disponibilização de mais uma pessoa para executar as tarefas de triagem dentre os usuários presentes ao equipamento a cada dia.
1.4. Os gestores do Sine municipal visitado também informaram que os dias de maior procura àquele posto são de segunda a quarta-feira de cada semana. Entretanto, consideram o número de atendentes e o espaço físico adequados à demanda diária de atendimentos. A equipe, ao final da visita, concluiu que o local necessita de obras de reformas a fim de disponibilizar à população condições de atendimento melhores do que as atuais.
1.5. Nos dois equipamentos visitados a equipe acompanhou alguns atendimentos e não identificou demora excessiva, tampouco falta de habilidade ou de treinamento dos atendentes.
Objetos nos quais o achado foi constatado: 
66.1.	Convênio 776.544/2012 - Estabelecer a cooperação técnica e financeira para a integração e operacionalização das funções e ações do Sistema Público de Emprego, Trabalho e Renda de intermediação de mão de obra, seguro-desemprego, qualificação social e profissional, certificação profissional, fomento às atividades empreendedoras e informações sobre mercado de trabalho com a manutenção dos Centros Públicos de Emprego, Trabalho e Renda; e
66.2.	Convênio 774.341/2012 - Estabelecimento de cooperação técnica e financeira mútua para integração e operacionalização das funções e ações do Sistema Público de Emprego Trabalho e Renda - SPETR de intermediação de mão-de-obra, seguro desemprego, qualificação social e profissional, certificação profissional, fomento ás atividades empreendedoras e informações sobre o mercado de trabalho com a manutenção dos Centros Públicos de Emprego, Trabalho e Renda, espaços destinados ao atendimento ao trabalhador tendo em vista a sua inserção no mercado de trabalho.
Critérios: 
1.6. Lei 13667/2018, art. 2º, inciso IX e X.
Evidências: 
68.1.	Evidência 1 - Formulário Respondido - Sine Tijuca - Formulário Respondido - Sine Tijuca; e
68.2.	Evidência 2 - Formulário Respondido - Sine Centro - Formulário Respondido - Sine Centro.
Causas da ocorrência do achado: 
69.1.	ausência de comunicação visual adequada em pontos de fluxo de pessoas que indique a localização do Sine; e
69.2.	espaço físico do Sine Centro é incompatível com a demanda de usuários em determinados dias da semana.
Efeitos/Consequências do achado: 
70.1.	possibilidade de haver pessoas em busca de emprego que desconhecem a existência do posto do Sine Tijuca (municipal) e do posto do Sine Centro (estadual) (efeito potencial) ; e
70.2.	possibilidade de haver demora no atendimento do posto do Sine Centro (estadual) (efeito potencial) .
Proposta de encaminhamento: 
1.7. Recomendação ao Ministério do Trabalho para que, em parceria com os demais entes federados, realize, em ordem de prioridade, levantamento das necessidades e adequação das condições físicas de atendimento disponibilizadas à população em cada posto Sine existente.
I.9. A divulgação dos serviços de intermediação de mão de obra e de qualificação profissional são deficientes e não atendem as pessoas em condições de vulnerabilidade:
Situação encontrada:
1.8. Os postos do Sine visitados não possuíam ações específicas de divulgação dos serviços prestados pelos equipamentos.
1.9. A fim de divulgar as vagas disponíveis para a região metropolitana do Rio de Janeiro, os Sines municipais lançam as informações no sítio eletrônico da Prefeitura do Rio de Janeiro, no Diário Oficial do Município, no jornal Extra e na página da Secretaria Municipal de Desenvolvimento, Emprego e Inovação no Facebook. Além disso, há um mural no posto visitado, onde estão dispostas as vagas de emprego disponíveis (peça 11, p. 3-8) .
1.10. Os postos estaduais do Sine divulgam as vagas disponíveis por meio do Portal Mais Emprego (sítio eletrônico do Ministério do Trabalho) , de jornais e da página da Secretaria de Estado de Trabalho e Renda no Facebook (peça 12, p. 4-8) 
1.11. Os gestores estaduais e municipais relataram à equipe que a utilização do aplicativo para celular Sine Fácil trouxe, como consequência, uma menor quantidade de pessoas que se dirigem aos postos Sine.
1.12. Nos locais visitados, foi possível identificar a dificuldade que causa à intermediação de mão de obra o fato de não ser mais permitido constar no sistema Emprega Brasil campo contendo a informação de que o empregador deseja um empregado de determinado sexo, em razão das especificidades da função a ser exercida na vaga aberta, por exemplo, vendedor de roupa íntima feminina. Também deixou de ser possível aos empregadores alimentarem o sistema com a informação a respeito da faixa etária dos candidatos que pretendem para a ocupação das vagas. Devido a essas proibições, o Sine encaminha indistintamente candidatos para quaisquer vagas disponíveis, desde que preenchidos os requisitos de qualificação exigidos pela vaga (exceto o sexo e a idade) .
1.13. Os gestores informaram à equipe que causa insatisfação aos empregadores o encaminhamento pelo Sine de pessoas do sexo oposto, nos casos em que a vaga possui características de um determinado sexo. Também, quando possuem uma faixa etária como alvo para a ocupação de determinada vaga, gera insatisfação nos empregadores a chegada, para entrevista, de candidatos com idades distintas daquela faixa etária.
1.14. Além da insatisfação dos empregadores com o Sine, essas proibições ocasionam outro tipo de problema: quando um candidato beneficiário de seguro desemprego é encaminhado para uma vaga pelo Sine, automaticamente o seu benefício fica suspenso. Ao ser prontamente rejeitado pelo empregador, sem sequer ser entrevistado, e sem que o empregador assine a carta portada pelo candidato, obtida junto ao Sine, o retorno à situação ativa de beneficiário de seguro desemprego não é imediato, requerendo ações tanto do beneficiário quanto dos postos de atendimento do Sine. Foi relatado à equipe que o recurso necessário para a reativação do seguro desemprego, nessas situações, impõe, além das dificuldades enfrentadas pelos beneficiários, retrabalho para órgãos do Ministério do Trabalho.
1.15. Portanto, a impossibilidade de o empregador inserir no sistema Emprega Brasil o sexo e a faixa etária pretendidos acaba por gerar insatisfação aos usuários do Sine e ineficiência.
Objetos nos quais o achado foi constatado: 
73.1.	Convênio 776.544/2012 - Estabelecer a cooperação técnica e financeira para a integração e operacionalização das funções e ações do Sistema Público de Emprego, Trabalho e Renda de intermediação de mão de obra, seguro-desemprego, qualificação social e profissional, certificação profissional, fomento às atividades empreendedoras e informações sobre mercado de trabalho com a manutenção dos Centros Públicos de Emprego, Trabalho e Renda; e
73.2.	Convênio 774.341/2012 - Estabelecimento de cooperação técnica e financeira mútua para integração e operacionalização das funções e ações do Sistema Público de Emprego Trabalho e Renda - SPETR de intermediação de mão-de-obra, seguro desemprego, qualificação social e profissional, certificação profissional, fomento ás atividades empreendedoras e informações sobre o mercado de trabalho com a manutenção dos Centros Públicos de Emprego, Trabalho e Renda, espaços destinados ao atendimento ao trabalhador tendo em vista a sua inserção no mercado de trabalho.
Critérios: 
1.16. Lei 13667/2018, art. 2º; art. 6º, inciso IV e IX.
Evidências: 
75.1.	Evidência 1 - Formulário Respondido - Sine Tijuca - Formulário Respondido - Sine Tijuca, folhas 3/8.
75.2.	Evidência 2 - Formulário Respondido - Sine Centro - Formulário Respondido - Sine Centro, folhas 4/8.
Causas da ocorrência do achado: 
76.1.	divulgação deficiente das vagas de qualificação social e profissional pelos Sines;
76.2.	divulgação deficiente pelos Sines das vagas de emprego aos pretendentes; e
76.3.	falta de mapeamento e tratamento dos principais problemas de qualificação de mão de obra dos postulantes às vagas de emprego.
Efeitos/Consequências do achado: 
77.1.	as empresas procuram agências privadas de emprego, devido ao grande número de pessoas que não atendem aos requisitos estabelecidos para os cargos (efeito real) ;
77.2.	fuga da procura pelos serviços dos Sines devido à ausência de oferta de cursos de qualificação aos postulantes às vagas de emprego (efeito real) ; e
77.3.	aumento de recusa do empregador por falta de mapeamento e tratamento dos principais problemas de não atendimento às exigências dos postulantes às vagas de emprego (efeito real) .
Proposta de encaminhamento: 
1.17. Recomendar ao Ministério do Trabalho que estimule os Sines dos Estados, Distrito Federal e Municípios a mapear os motivos de recusa dos empregadores, bem como utilize esse estudo para balizar o fortalecimento das competências curriculares dos demandantes do serviço dos Sines, quer via qualificação profissional, quer por orientação profissional.
I.10. Articulação deficiente ou inexistente entre as ações de Intermediação de Mão de Obra, Qualificação e Orientação Profissional.
Situação encontrada:
1.18. Nas visitas realizadas aos postos do Sine a equipe identificou que há pouca articulação entre as ações de intermediação de mão de obra (IMO) , qualificação e orientação profissional. Foi constatado que o volume de atendimentos nos postos ocorre majoritariamente nas ações de IMO. Os atendentes procuram orientar, dentro de suas possibilidades, os postulantes a vagas de empregos que são atendidos nos postos. Mas, restou latente que a atividade preponderante nesses locais de atendimento é a intermediação de mão de obra.
1.19. Não obstante, verificou-se como boa prática o fato de os gestores do posto Sine estadual visitado divulgarem aos usuários os cursos ofertados pelo Governo do Estado do Rio de Janeiro, por meio da Setrab e da Casa do Trabalhador, em parceria com o Centro de Integração Empresa-Escola (CIEE) (peça 12, p. 4-8) . Outrossim, o posto Sine municipal visitado também possui parceria com o CIEE, de sorte que oferece um curso no âmbito do Projeto Jovem Alerta, com o objetivo de preparar o jovem para sua vida profissional, englobando instruções sobre como se apresentar e como se comportar nas entrevistas, bem como orientações sobre os procedimentos que o jovem adotar no ambiente de trabalho (peça 11, p. 3-8) .
Objetos nos quais o achado foi constatado: 
80.1.	Convênio 776.544/2012 - Estabelecer a cooperação técnica e financeira para a integração e operacionalização das funções e ações do Sistema Público de Emprego, Trabalho e Renda de intermediação de mão de obra, seguro-desemprego, qualificação social e profissional, certificação profissional, fomento às atividades empreendedoras e informações sobre mercado de trabalho com a manutenção dos Centros Públicos de Emprego, Trabalho e Renda; e
80.2.	Convênio 774.341/2012 - Estabelecimento de cooperação técnica e financeira mútua para integração e operacionalização das funções e ações do Sistema Público de Emprego Trabalho e Renda - SPETR de intermediação de mão-de-obra, seguro desemprego, qualificação social e profissional, certificação profissional, fomento ás atividades empreendedoras e informações sobre o mercado de trabalho com a manutenção dos Centros Públicos de Emprego, Trabalho e Renda, espaços destinados ao atendimento ao trabalhador tendo em vista a sua inserção no mercado de trabalho.
Critérios: 
81.1.	Lei 13667/2018, art. 2º; e
81.2.	Resolução 679/2011, Conselho Deliberativo do Fundo de Amparo ao Trabalhador - CODEFAT, art. 3º, inciso VIII e IX.
Evidências: 
82.1.	Evidência 1 - Formulário Respondido - Sine Tijuca - Formulário Respondido - Sine Tijuca, folhas 3/8; e
82.2.	Evidência 2 - Formulário Respondido - Sine Centro - Formulário Respondido - Sine Centro, folhas 4/8.
Causas da ocorrência do achado: 
83.1.	negligenciamento de ações integradas que visem a promoção de qualificação e orientação profissional voltadas a real necessidade da economia local; e
83.2.	ausência de interação dos Sines com outros agentes de IMO.
Efeitos/Consequências do achado: 
84.1.	descasamento entre as reais necessidades da economia local e a qualificação e orientação profissional voltadas aos usuários do Sine (efeito real) ;
84.2.	aumento de recusa dos postulantes às vagas de emprego pelos empregadores (efeito real) ; e
84.3.	fuga de empresas dos serviços prestados pelos Sines (efeito real) .
Proposta de encaminhamento: 
1.20. Recomendar ao Ministério do Trabalho que estimule os Sines dos Estados, Distrito Federal e Municípios a mapear os motivos de recusa dos empregadores, bem como utilize esse estudo para balizar o fortalecimento das competências curriculares dos demandantes do serviço dos Sines, quer via qualificação profissional, quer por orientação profissional.
I.11. Não há integração do Sistema Presença aos Sistemas de Gestão Estadual/Municipal;
Situação encontrada:
1.21. A equipe, em reunião realizada na Seeduc e nas visitas realizadas às escolas, nos municípios de São Gonçalo e de Duque de Caxias, constatou que não há integração entre o Sistema Conexão, do Governo do Estado do Rio de Janeiro, e o Sistema Presença, do Ministério da Educação, destinado ao acompanhamento da frequência escolar dos alunos beneficiários do Programa Bolsa Família.
1.22. Os diretores das escolas mostraram à equipe a dinâmica de lançamento de frequências no Sistema Presença, que somente é aberto para lançamentos em períodos determinados. Nesse contexto, em que não há integração entre os sistemas, os responsáveis pelo lançamento de frequência nas escolas acabam tendo um retrabalho. Essa situação poderia ser minimizada caso existisse um sistema único de gestão que atendesse às necessidades das unidades escolares e das secretarias estaduais e municipais de educação, bem como às do Ministério da Educação. 
Critérios: 
1.23. Referencial para Avaliação de Governança em Políticas Públicas 1/2014, TCU, cláusula/art. 3º.
Evidências: 
88.1.	Evidência 3 - Formulário Respondido - Secretaria de Estado de Educação. - Formulário Respondido - Secretaria de Estado de Educação, folhas 3/4.
88.2.	Evidência 4 - Formulário Respondido - Ciep 052 Prof. Romanda Gouveia Gonçalves. - Formulário Respondido - Ciep 052 Prof. Romanda Gouveia Gonçalves, folha 3.
88.3.	Evidência 5 - Formulário Respondido - Ciep 369 Jornalista Sandro Moreyra, Formulário Respondido - Ciep 369 Jornalista Sandro Moreyra, folha 3.
Causas da ocorrência do achado: 
1.24. A gestão do sistema Presença, a cargo do MEC, não levou em consideração a existência de outros sistemas de gestão escola, sejam estudais ou municipais.
Efeitos/Consequências do achado: 
90.1.	duplicidade de trabalho por parte das secretarias das escolas e da secretaria de educação (efeito real) ; e
90.2.	falta de confiabilidade das informações constantes em tão diversificada rede. (efeito real) .
Proposta de encaminhamento: 
1.25. Recomendar ao Ministério da Educação que avalie a possibilidade de desenvolver um sistema de informações único para a educação, contemplando União, Estados, Distrito Federal e Municípios, de forma a padronizar as informações de todos os alunos brasileiros, das diferentes esferas de governo ou, alternativamente, de adaptar um dos sistemas existentes de forma a atingir o objetivo de disponibilização de um sistema de informações da educação único para todo o país.
I.12. Baixo nível de impacto das condicionalidades de educação sobre a frequência dos beneficiários do PBF;
Situação encontrada:
1.26. Os gestores entrevistados não percebem variações significativas, no que tange à evasão escolar, entre os beneficiários e os não beneficiários do PBF.
1.27. Embora entendam que as famílias enxerguem as condicionalidades de educação do PBF como algo importante, e também julguem importante controlar as condicionalidades, os gestores não percebem que as condicionalidades impliquem maior frequência dos alunos beneficiários do PBF. As repercussões estabelecidas em norma não são suficientes para garantir a permanência do aluno na escola. Não é, portanto, significativo o nível de impacto das condicionalidades de educação sobre a frequência dos beneficiários do PBF, conforme constatado pela equipe nas visitas efetuadas.
1.28. Como em geral os assuntos atinentes à função educação são tratados pelos órgãos vinculados a essa área (Ministério da Educação, secretarias de educação, escolas, e etc.) e o PBF abrange diferentes ministérios, ao final deste achado será proposta recomendação ao Ministério do Desenvolvimento Social para que avalie a possibilidade de implementar uma ação típica da função educação. Vislumbra-se uma tentativa de demonstrar aos beneficiários do PBF que o principal ator do Governo Federal a conduzir o PBF, o Ministério do Desenvolvimento Social, também está atento a uma condicionalidade típica da função educação.
Critérios: 
1.29. Referencial para Avaliação de Governança em Políticas Públicas 1/2014, TCU, cláusula/art. 3º.
Evidências: 
94.1.	Evidência 3 - Formulário Respondido - Secretaria de Estado de Educação. - Formulário Respondido - Secretaria de Estado de Educação.
94.2.	Evidência 4 - Formulário Respondido - Ciep 052 Prof. Romanda Gouveia Gonçalves. - Formulário Respondido - Ciep 052 Prof. Romanda Gouveia Gonçalves.
94.3.	Evidência 5 - Formulário Respondido - Ciep 369 Jornalista Sandro Moreyra. - Formulário Respondido - Ciep 369 Jornalista Sandro Moreyra.
Causas da ocorrência do achado: 
1.30. As condicionalidades de educação do PBF, por si só, não são suficientes para manter os alunos nas escolas.
Efeitos/Consequências do achado: 
1.31. Há alunos beneficiários do PBF que não cumprem a frequência escolar mínima exigida (efeito real) .
Proposta de encaminhamento: 
1.32. Recomendar ao Ministério do Desenvolvimento Social que estabeleça, na qualidade de gestor do Programa Bolsa Família, mecanismos de alerta e comunicação aos alunos com infrequência constatada, e respectivas famílias, beneficiários do PBF, acerca da ocorrência da infrequência, suas possíveis consequências, bem como da importância do cumprimento da frequência mínima escolar para a vida do jovem.
I.13. Percepção do pouco impacto das condicionalidades de educação sobre a inclusão no mundo do trabalho dos beneficiários do PBF;
Situação encontrada:
1.33. As respostas aos questionários aplicados durante as visitas da equipe apontam para uma percepção de que o impacto das condicionalidades de educação sobre a inclusão no mundo do trabalho dos beneficiários do PBF é baixo. Um dos principais atrativos para o aluno frequentar a escola, de acordo com os entrevistados, é a possibilidade de exercer, por exemplo no contra turno, alguma atividade que possa gerar renda.
1.34. Seria importante as escolas, especialmente a partir do ensino médio, terem rotinas de palestras e servirem como locais de captações de alunos para estágios ou trabalhos no âmbito da Lei 10.097/2000.
Critérios: 
1.35. Referencial para Avaliação de Governança em Políticas Públicas 1/2014, TCU, cláusula/art. 3º.
Evidências: 
100.1.	Evidência 3 - Formulário Respondido - Secretaria de Estado de Educação. - Formulário Respondido - Secretaria de Estado de Educação.
100.2.	Evidência 4 - Formulário Respondido - Ciep 052 Prof Romanda Gouveia Gonçalves. - Formulário Respondido - Ciep 052 Prof Romanda Gouveia Gonçalves.
100.3.	Evidência 5 - Formulário Respondido - Ciep 369 Jornalista Sandro Moreyra. - Formulário Respondido - Ciep 369 Jornalista Sandro Moreyra.
Causas da ocorrência do achado: 
1.36. A presença do aluno em sala de aula, sem a garantia de estar recebendo um ensino de qualidade, não prepara os alunos para as exigências do mercado de trabalho.
Efeitos/Consequências do achado: 
1.37. O cumprimento da condicionalidade acaba por se traduzir em mera obrigação legal para a percepção do benefício (efeito real) .
Proposta de encaminhamento: 
1.38. Recomendar ao Ministério da Educação que:
103.1.1.	procure incluir, dentre os critérios de avaliação de escolas, a disponibilização aos alunos de palestras voltadas para o mercado de trabalho, desenvolvendo formas de premiar aquelas escolas de melhor desempenho; e
103.1.2.	estimule as secretarias estaduais de educação a tornarem as escolas sob suas respectivas jurisdições locais de captação, pelas empresas, de estagiários.
I.14. Percepção do pouco impacto das condicionalidades de educação sobre o desempenho escolar dos beneficiários do PBF.
Situação encontrada:
1.39. A equipe, em reunião realizada na Seeduc e nas visitas realizadas às escolas, no Ciep 052 Professora Romanda Gouveia Gonçalves, localizado no Município de São Gonçalo, e no Ciep 369 Jornalista Sandro Moreyra, localizado no Município de Duque de Caxias, constatou que os educadores entrevistados creem que a mera presença do aluno em sala de aula, desacompanhada da qualidade do ensino ou do incremento das condições socioeconômicas desses, não induz melhoras ao desempenho escolar e, ainda, que o acompanhamento periódico das condicionalidades contribui, em parte, para o desempenho escolar (aprovação, notas, formação, e etc.) .
1.40. A equipe, em reunião realizada no Cras Tijuca, localizado no Município do Rio de Janeiro, constatou que os educadores entrevistados creem, também, que a mera presença do aluno em sala de aula, desacompanhada da qualidade do ensino ou do incremento das condições socioeconômicas desses, não induz melhoras ao desempenho escolar e, ainda, que a escola “como um todo” deveria ser repensada de modo a tornar a mesma mais atrativa e, com isso, reduzir a infrequência, especialmente dos alunos PBF.
Critérios: 
1.41. Referencial para Avaliação de Governança em Políticas Públicas 1/2014, TCU, cláusula/art. 3º.
Evidências: 
106.1.	Evidência 3 - Formulário Respondido - Secretaria de Estado de Educação. - Formulário Respondido - Secretaria de Estado de Educação.
106.2.	Evidência 4 - Formulário Respondido - Ciep 052 Prof. Romanda Gouveia Gonçalves. - Formulário Respondido - Ciep 052 Prof Romanda Gouveia Gonçalves.
106.3.	Evidência 5 - Formulário Respondido - Ciep 369 Jornalista Sandro Moreyra. - Formulário Respondido - Ciep 369 Jornalista Sandro Moreyra.
106.4.	Evidência 6 - Formulário Respondido - Cras Tijuca - Formulário Respondido - Cras Tijuca.
Causas da ocorrência do achado: 
107.1.	As condicionalidades possuem caráter assistencial se limitando à presença como requisito do benefício, sem correspondência com a progressão escolar do beneficiário.
Efeitos/Consequências do achado: 
1.42. Manutenção da dependência socioassistencial estatal (efeito real) ; e
1.43. Ineficácia das condicionalidades nos avanços educacionais (efeito real) 
Proposta de encaminhamento:
109.1.	Não há proposta de encaminhamento.
Conclusão 
Este trabalho procurou avaliar a atuação dos postos do Sine e do Plano Progredir, no que tange às ações de intermediação de mão de obra, qualificação e orientação profissional. Paralelamente, foram feitas análises sobre a condicionalidade de educação do PBF, que contemplaram a atuação de escolas, secretaria de educação e Cras sobre a frequência escolar.
Os postos Sine visitados não apresentam a situação física ideal para o atendimento ao público. O posto Sine municipal visitado necessita passar por obras de reformas e o posto Sine estadual visitado não dispõe de espaço físico adequado ao volume de pessoas atendidas nos dias de maior procura, que são de segunda a quarta-feira de cada semana (item III.1) . 
Os gestores do posto Sine estadual visitado relataram que os empregadores demonstram insatisfação pelo fato de os Sines encaminharem, indistintamente, candidatos inadequados às suas demandas específicas, no que tange a preferência por trabalhadores de determinado sexo ou por trabalhadores de determinadas faixas etárias. A impossibilidade de tais características serem especificadas em sistema gera, em muitos casos, problemas de suspensão de percebimento do benefício do seguro-desemprego, pelo fato de os empregadores, insatisfeitos ao receberem candidatos com perfil diferente do desejado, sequer assinarem as cartas de encaminhamento portadas pelos mesmos. Para as pessoas envolvidas em situações desse tipo voltarem a receber o benefício é necessário que ingressem com um recurso, o qual não tem uma resposta imediata, fazendo com que os beneficiários fiquem sem receber o benefício por algum tempo. Essa situação gera, também, retrabalho para a Administração Pública (item III.2) .
Foi identificado que os postos do Sine operam preponderantemente ações de IMO. Qualificação e orientação profissional são tangenciadas no dia a dia dos postos (item III.3) .
A equipe constatou que não é feito trabalho específico acerca dos motivos de recusa, pelos empregadores, de trabalhadores encaminhados para entrevistas, embora haja aproximações pontuais de gestores dos Sines à área de recursos humanos de algumas empresas. 
A condicionalidade de educação do PBF diz respeito ao controle da frequência escolar dos alunos beneficiários do Programa. 
O Estado do Rio de Janeiro possui sistema próprio de controle de gestão escolar, o Sistema Conexão. A operação do sistema estadual é independente e desconectada do Sistema Presença, de responsabilidade do Ministério da Educação, responsável pelo controle de frequência dos alunos beneficiários do PBF.
De acordo com respostas da Seeduc, 23% dos alunos beneficiários do PBF no Estado do Rio de Janeiro encontram-se ou em situação de frequência escolar abaixo da mínima estabelecida na condicionalidade do programa, ou em situação denominada como “não localizados”, ou localizados, porém sem informação de frequência.
O controle de frequência efetuado pelas escolas e pela Seeduc não contempla ações específicas para os alunos beneficiários do PBF. O tratamento conferido aos alunos independe da sua situação de beneficiário ou não do PBF. Os gestores da área de educação, contudo, são os responsáveis pela alimentação de informações no Sistema Presença. 
Os casos de infrequência são tratados pelos gestores da área de educação e, nos casos em que a infrequência diz respeito a alunos beneficiários do PBF, há ações a serem conduzidas pelos gestores dos Cras, que são os equipamentos públicos de assistência social responsáveis pelo acompanhamento de famílias em situação de vulnerabilidade. 
Quanto à tempestividade no atendimento às famílias descumpridoras de condicionalidades de educação do PBF, a equipe obteve respostas que indicam ser tempestiva a atuação do Cras visitado, atendendo aos prazos estabelecidos pela Instrução Operacional Conjunta Senarc-Snas 19/2013, o que vai ao encontro do objetivo de evitar a descontinuidade prolongada da transferência de renda (peça 16) . A Secretaria de Educação do Município do Rio de Janeiro notifica previamente (antes mesmo da alimentação do Sistema Presença) as famílias dos alunos descumpridores das condicionalidades, o que contribui para a tempestividade de atuação do Cras pelo fato de muitas das famílias avisadas já se dirigirem ao equipamento de assistência após o recebimento da notificação.
Cabe registrar como boa prática o fato de tanto o Sine estadual visitado, quanto o municipal, terem parcerias com o CIEE com vistas a oferecer qualificação para as pessoas que procuram os equipamentos.
No presente trabalho foram contempladas as propostas de encaminhamento a seguir, as quais serão enviadas para avaliação da Secex-Previ, pelo apensamento deste processo ao processo principal da FOC conduzida por aquela unidade técnica.
Recomendações ao Ministério do Trabalho que:
1.44. em parceria com os demais entes federados, realize, em ordem de prioridade, levantamento das necessidades e adequação das condições físicas de atendimento disponibilizadas à população em cada posto Sine existente; (item III.1) 
1.45. estimule os Sines dos Estados, DF e Municípios a mapear os motivos de recusa dos empregadores, bem como utilize esse estudo para balizar o fortalecimento das competências curriculares dos demandantes do serviço dos Sines, quer via qualificação profissional, quer por orientação profissional; (itens III.2 e III.3) .
Recomendação ao Ministério da Educação que:
1.46. avalie a possibilidade de desenvolver um sistema de informações único para a educação, contemplando União, Estados, DF e Municípios, de forma a padronizar as informações de todos os alunos brasileiros, das diferentes esferas de governo ou, alternativamente, de adaptar um dos sistemas existentes de forma a atingir o objetivo de disponibilização de um sistema de informações da educação único para todo o país (item III.4) ;
1.47. procure incluir, dentre os critérios de avaliação de escolas, a disponibilização aos alunos de palestras voltadas para o mercado de trabalho, desenvolvendo formas de premiar aquelas escolas de melhor desempenho (item III.6) ; e
1.48. estimule as secretarias estaduais de educação a tornarem as escolas sob suas respectivas jurisdições locais de captação, pelas empresas, de estagiários (item III.6) .
Recomendação ao Ministério do Desenvolvimento Social que estabeleça, na qualidade de gestor do Programa Bolsa Família, mecanismos de alerta e comunicação aos alunos com infrequência constatada, e respectivas famílias, beneficiários do PBF, acerca da ocorrência da infrequência, suas possíveis consequências, bem como da importância do cumprimento da frequência mínima escolar para a vida do jovem (item III.5) .
Proposta de encaminhamento
Ante todo o exposto, submetem-se os autos à consideração superior, propondo, com fulcro no art. 36 da Resolução TCU 259/2004, o apensamento definitivo dos presentes autos ao Processo Processo 017.192/2018-8, com o seu consequente encerramento, nos termos do art. 37 da mesma Resolução.”
										
 É o Relatório.

não há

Não atuou

AUDITORIA OPERACIONAL DO ÂMBITO DA FOC INCLUSÃO ECONÔMICA. AVALIAÇÃO DAS POLÍTICAS PÚBLICAS DE INCLUSÃO SOCIAL E PRODUTIVA DO GOVERNO FEDERAL COM ENFOQUE NA INCLUSÃO NO MERCADO DE TRABALHO. IDENTIFICAÇÃO DE DEFICIÊNCIAS E DE BOAS PRÁTICAS. APENSAMENTO DOS AUTOS AO PROCESSO PRINCIPAL

RELATÓRIO DE AUDITORIA (RA)

SEC-RJ (extinta Secex/RJ)

Inicialmente, registro que atuo nos presentes autos por força do art. 152 do Regimento Interno do TCU (RI/TCU) .
2.	Trata-se de auditoria operacional inserida na Fiscalização de Orientação Centralizada (FOC) Inclusão Socioeconômica, que está sendo desenvolvida sob a coordenação da Secretaria de Controle Externo da Previdência (SecexPrevidência) e tem por objetivo avaliar políticas públicas federais de inclusão social e produtiva da população carente e em vulnerabilidade social.
3.	Nesta ação de controle, em particular, a Sec-RJ buscou identificar, com base em visitas e aplicações de questionários previamente elaborados pela equipe de coordenação da FOC, a atuação dos SINEs (Sistema Nacional de Emprego) estaduais e municipais voltada para a inclusão socioeconômica das pessoas em situação de vulnerabilidade.
4.	Além disso, a Sec-RJ foi encarregada de avaliar se as condicionalidades de Educação do Programa Bolsa Família (PBF) são eficazes na manutenção dos alunos em sala de aula contribuindo para inclusão socioeconômica.
5.	Nesse cenário, foram escolhidos como objetos a atuação dos postos do Sistema Nacional de Emprego (Sine) , do Ministério do Trabalho (extinto) , projetos no âmbito do Plano Progredir, do Ministério do Desenvolvimento Social (atualmente a Secretaria do Desenvolvimento Social integra o  Ministério da Cidadania) , e a condicionalidade de educação do Programa Bolsa Família (PBF) .  
6. Foram apontados como achados de auditoria: “ (i) deficiências na estrutura e nos recursos materiais e humanos para atender à demanda dos postulantes às vagas de emprego e outros serviços prestados pelos Sines; (ii) divulgação deficiente pelos Sines, de seus serviços; (iii) articulação deficiente ou inexistente entre as ações de intermediação de mão de obra, qualificação e orientação profissional; (iv) ausência de integração entre o Sistema Presença, do Ministério da Educação, e o Sistema Conexão, do Governo do Estado do Rio de Janeiro; (v) baixo nível de impacto das condicionalidades de educação sobre a frequência, sobre a inclusão no mundo do trabalho e sobre o desempenho escolar dos beneficiários do PBF”, conforme registrado no relatório precedente.
7.	Foi observado como boa prática o fato de tanto o Sine estadual visitado, quanto o municipal, terem parcerias com o CIEE (centro de Integração Empresa-Escola) com vistas a oferecer qualificação para as pessoas que procuram os equipamentos.
8.	Feitas essas considerações, e uma vez que esta auditoria integra FOC cujo respectivo relatório principal, a ser produzido pela SecexPrevidência, desenvolverá os resultados ora reportados, referentes ao Estado do Rio de Janeiro, de forma sistêmica e consolidada com as de outros estados participantes, cabe determinar o apensamento dos presentes autos ao processo consolidador (TC Processo 017.192/2018-8) . 
Em face do exposto, Voto por que seja adotado o Acórdão que ora submeto ao escrutínio do Pleno.
TCU, Sala das Sessões Ministro Luciano Brandão Alves de Souza, em 27 de fevereiro de 2019.
RAIMUNDO CARREIRO 
Relator